【裁判字號】    87,訴,1038
【裁判日期】    890522
【裁判案由】    貪污治罪條例
【裁判全文】
臺灣臺南地方法院刑事判決                        八十七年度訴字第一三八號
    公  訴  人  臺灣台南地方法院檢察署檢察官
    被      告  乙○○
    被      告  丙  ○
右列被告等因貪污治罪條例案件，經檢察官提起公訴 (八十七年度偵字第八六０號)
，本院判決如左：
    主  文
乙○○無罪。
丙  ○部分不受理。
    理  由
壹、無罪部分：
一、公訴意略以被告乙○○自民國八十年起即擔任台南縣官田鄉嘉南國民小學下稱（
    嘉南國小）校長，負責綜理該校業務，為依據法令從事公務之人員，於八十二年
    六月間，承辦該校視聽設備工程，對於主管之事務，竟意圖圖利郭玫纖（另案審
    理中），先將該工程交由郭玫纖辦理規劃設計，並由郭玫纖編撰預算書後交予乙○○轉交予不知情之嘉南國小總務主任丁○○；丁○○即以郭玫纖所提供之預算
    書以立可白塗掉「單價」、「複價」並稍作修改後，以之影印作為公開招標廠商
    領標投標用。再由郭玫纖以其所開設之師苑文教用品實業社 (以郭玫纖之子莊曜
    禎為名義上負責人，以下稱師苑社）、高頂文教用品實業社（以郭玫纖之母郭黃
    秀義為名義負責人，以下稱高頂社）、永弘行三家商號參與投標，由師苑社以總
    工程款九十九萬四千五百元，低於底價新台幣（下同）二千五百元得標，因認被
    告乙○○涉有貪污治罪條例第六條第一項第四款之罪。
二、公訴人認被告乙○○涉有上開罪嫌，無非以嘉南國小上開視聽工程係由被告乙○○負責，而預算書係由被告乙○○交予丁○○，業據丁○○證稱在卷，復在郭玫
    纖之住宅中，搜得丁○○修改後之估算書原本及嘉南國小視聽設備工程預算書Ａ
    、Ｂ正本，為主要依據。訊據被告乙○○固不否認提供工程之預算書予丁○○，
    然堅決否有圖利之犯行，辯稱該預算書係由伊與主計即校內老師陳振明根據資料
    做出等語。
三、惟按犯罪事實應依證據認定之，無證據不得推定其犯罪事實，刑事訴訟法第一百
    五十四條定有明文。又認定犯罪事實所憑之證據，固不以直接證據為限，間接證
    據亦包含在內，惟採用間接證據時，必其所成立之證據，在直接關係上，雖僅足
    以證明他項事實，而由此他項事實，本於推理之作用足以證明待證事實者，方為
    合法，若憑空之推想，並非間接證據，自不能以推測或擬制之方法，以為裁判基
    礎。經查：
(一)、嘉南國民小學於八十二年三月間，獲台南縣補助一百萬元以擴充校內視聽設備，
    此有縣政府公函乙紙在卷可稽。嗣被告乙○○即將此補助案於該校教職員晨會中
    提出說明，以徵求各方之意見，並邀集該校總務主任丁○○、教務兼訓導主任己○○及訓導組長甲○○，共同組成該視聽設備採購小組，以統籌規劃設計事宜。
    為編列該項工程之預算，被告乙○○曾率同丁○○赴台南縣內已有視聽教室之國
    小觀摩，以瞭解他校設備之概況；之後再將相關廠商平時寄來之資料彙整之，並
    視學校之需求而編列預算，嗣於八十二年五月十七日將預算提出於視聽設備採購
    小組會議，經採購小組依實際之需要及經費之多寡，研討商議後始作成預算書。
    嗣後被告再請該校員工戊○○將預算書整理、謄寫作成正本，交由總務主任丁○○；再由丁○○函請台南縣政府核備，嗣經台南縣政府函復核准後，被告始交辦
    總務主任丁○○辦理該工程之發包作業事宜。爾後，丁○○即依相關法令規定將
    該工程經公告、發售標單、公開招標、競標等程序辦理等情，業據證人丁○○於
    調查站證稱：「本工程本校並沒有委託廠商規劃、設計」及本院審理時證稱：「
    預算書是校長與陳振明老師編列」，另證人甲○○於審理時證述：「（是否知道
    預算書如何來的？）應該是主計陳振明製作的」等語，及證人陳振明稱：「我列
    一些計劃書，包括提列視聽教室所需要的設備，根據廠商所提供的商品資料，與
    校長商量圈選需要的設備。平常就有一些廠商寄些資料給學校，我們就從資料裡
    面找所需規格設備。」等語在卷，核與被告所稱預算書是由伊與主計（即陳振明
    ）匯集資料而整理出來的等語，尚屬相符；又預算書作成後，經被告乙○○於八
    十二年五月十七日召集採購小組會議研議通過，並據證人丁○○、己○○、甲○○及陳振明於本院審理時證稱屬實，有筆錄在卷可稽，另有該會議記錄及嘉南國
    小八十二年五月二十八日八二校小總字第二三○三六號函說明項下載明：「本視
    聽設備工程各項目及預算經本校採購小組研討商訂」等字樣之簡便行文表一紙在
    卷足憑。準此可知，本件工程之預算書確係由被告與校內同事合力完成，公訴人
    認被告為圖利郭女而將本件工程交由郭女規劃設計云云，尚有誤會。
(二)、另查，該工程預算經採購小組通過後，被告即將該工程交總務主任丁○○承辦，
    並將該工程所有相關資料交付之，丁○○再依據預算書所載項目製成標單，同時
    辦理公告，再販售標單，以進行公開競標程序，於開標當日，工程之底價係於開
    標前一刻始由被告、該校主計陳振明及總務主任丁○○三人共商決定，除渠等三
    人外，尚無他人或廠商得以知悉，開標後則由師苑社在底價內以最低標價得標一
    節，業據證人丁○○於本院證稱：「先編定預算書，編預算再經稽核委員（即採
    購小組）稽核通過，再送請校長核准，校長核准後再送總務主任，由總務主任向
    縣府報備，縣府備查後再發包」、「發包之後（按應係之前）要先在學校門首公
    告」、「（有無販賣標單？）有」、「我把預算書上單價與總價（以立可白）塗
    掉做為標單」等語，及於偵查中證稱：「（預算書及估價書原本是否乙○○交給
    你保管？）是的，我拿這些資料報縣政府核准。底價是開標當時才決定，由我與
    校長及主任商量之後，由校長決定底價」等語足憑，應堪認為真實，從而本件視
    聽設備工程之招標程序，尚經公告、招標、競標等程序依法為之，底價亦係開標
    前始決定，並無洩露可能，故本件工程嗣雖由師苑社以九十九萬四千五百元得標
    ，雖僅低於核定底價（一百萬）五千五百元，惟因廠商得標接近低價，在如無洩
    漏底價等其餘證據旁佐下，即謂被告乙○○圖利他人，則尚嫌速斷。
(三)、次查，證人郭玫纖於調查站及偵、審中均一再否認認識被告，並稱搜得預算書之
    住宅係伊租與他人使用，該預算書等資料係以前房客所留下來的，伊亦非師苑社
    之負責人，師苑社是王惠三借伊子莊曜禎名義做的等語，況調查站係於八十四年
    七月三十一日始在郭女住宅搜得上述預算書等資料，而本件工程早在八十二年間
    即已驗收請款完成，衡情，倘被告與郭女或師苑社有所不法勾結，郭女或師苑社
    殆不可能猶將預算書等資料妥善保存，理應將之銷毀或藏匿，然據調查站函復本
    院尚稱預算書等均在郭女住宅一樓之資料櫃與辦公桌內搜得等語，而非藏於隱密
    處所，此有法務部調查局台南縣八十八年八月二十四日勵肅字第八八六五二四號
    函一紙在卷供參，由此尚可推知被告與郭女或師苑社間應無不可告人之事，否則
    豈會遺留把柄啟人疑竇。再者，上開預算書係被告交予本件工程承辦人總務主任
    丁○○保管，而丁○○再依據預算書作成估算書以為標單販售，業據證人丁○○
    於調查站及偵、審中數度供述明確，稽此，被告既未保管該等資料，則預算書及
    估算書流落在外，被告乙○○縱有責任，亦屬行政疏失，況且公訴人既稱本件工
    程之初已由郭女規劃設計、編撰預算書云云，果真如此，郭女理應就該工程之規
    劃、預算等情瞭若指掌，則又何需向校方再取得預算書等資料，故公訴人認於郭
    玫纖住宅內搜得本件工程預算書Ａ、Ｂ正本及估價書原本，足認郭女於投標前即
    對該工程之預算、規劃及招標底價均知之甚詳，被告自有圖利郭女之故意云云，
    純屬臆測之詞，據此遽謂被告圖利他人，尚嫌速斷。
(四)、未查，縱認被告乙○○將上開視聽設備工程，交由郭玫纖所開設之師苑社規劃設
    計，嗣再以郭玫纖之設計規劃為藍圖，據為製作工程預算書並為招標之依據，然
    該工程預算書己經台南縣政府核備，且觀諸該預算書並無任何特殊規格之要求，
    即無綁標之可能，而其他廠商亦可經由公告程序參與競標，則得標之師苑社並無
    從據此得不法利益可言。況且本件並未另查獲被告乙○○另有收賄、收取回扣或
    所嘉南國小購買之視聽設備有浮報價額等其餘舞弊情事，被告乙○○身為一校之
    長，且任職公務員已久，衡情並無犧牲自己前途圖利無任何關係之廠商之必要，
    故被告乙○○所辯尚堪採信。本件依調查所得證據尚不足證明被告確有公訴人所
    指之圖利他人之犯行，此外復查無其他積極證據足資證明被告有右述犯行，揆諸
    首開說明，犯罪尚屬不能證明，爰為無罪之諭知。
貳、免訴部分：
一、公訴意旨另略以：被告丙○原係台南縣麻豆鎮培文國民小學（以下稱培文小學）
    校長，負責綜理該校各項業務，為依據法令從事公務之人員，於八十二年四月間
    ，承辦該校「改善教學環境及設施工程」，竟意圖圖利郭玫纖，先由郭玫纖負責
    該工程之規劃設計，編撰預算書，再由郭玫纖於八十二年四月十三日申請設立永
    弘行，隨即於同年月十七日，以永弘行名義提出之預算書送台南縣政府審核。嗣
    由郭玫纖以其所開設之師苑社、高頂社、永弘行三家商號參與投標，並由師苑社
    以低於底價一百元得標，總工程款二十五萬六千七百元。另丙○於同一時間亦辦
    理該校之「視聽設備工程」，亦將該工程交由郭玫纖負責規劃設計、編撰預算書
    ，於八十二年六月十八日第一次開標時，除郭玫纖所開設之師苑社、高頂社、永
    弘行外，尚有台南市郁斌實業有限公司（郁斌公司）參與投標，丙○恐郭玫纖未
    能順利得標，即逕以「規格不清楚」之理由宣佈廢標。嗣於八十六年六月二十八
    日第二次開標時，僅剩下由郭玫纖所負責之師苑社、高頂社、永弘行三家商號參
    與投標，並由師苑社以低於底價一千五百元之價格得標，總工程款五十八萬八千
    五百元之價格得標，因認被告丙○涉有貪污治罪條例第六條第一項第四款之罪。
二、按被告死亡者，應諭知不受理之判決，刑事訴訟法第三百零三條第五款定有明文
    。
三、查本件被告丙○業於民國八十八年四月七日死亡，此有死亡證明書及戶籍登記資
    料各一紙函附卷可稽，依據首開說明，爰不經言詞辯論，逕為不受理之判決。
據上論斷，應依刑事訴訟法第三百零一條第一項、第三百零三條第五款、第三百零七
條，判決如主文。
本案經檢察官陳昆廷到庭執行職務。
中    華    民    國      八十九    年      五        月      二十二    日
                              臺灣臺南地方法院刑事第二庭
                                  法  官        鄧 希 賢
右正本證明與原本無異。
如不服本判決，應於判決送達後十日內向本院提出上訴狀( 應附繕本 )。
                                  書記官        陳 美 蓉
中    華    民    國      八十九    年      五        月      二十九    日


司法院資訊處製作；財團法人民間司法改革基金會備份。
